【裁判字號】    98,簡上,119
【裁判日期】    980729
【裁判案由】    詐欺
【裁判全文】
臺灣臺南地方法院刑事判決             98年度簡上字第119號
上  訴  人
即  被  告  乙○○
選任辯護人  吳永茂律師
            羅玲郁律師
上列上訴人即被告因詐欺案件，不服本院中華民國98年3月10日
以98年度簡字第521號所為第一審簡易判決處刑（聲請簡易判決
處刑案號：98年度偵字第2152號），提起上訴，本院判決如下：
    主  文
上訴駁回。
    事  實
一、乙○○明知任何人均可自行在金融機構開立帳戶供存提款匯
    兌款項使用，無需費事借用或購買他人帳戶，且可預見一般
    人願意支付額外代價，刻意使用他人銀行或郵局帳戶，常與
    財產犯罪之需要密切相關（例如供作詐欺行騙後存放贓款之
    用等是），並可藉此掩飾身分，避免遭警查緝，竟仍基於縱
    若有人以其帳戶遂行詐欺取財犯行，亦不違反其本意之幫助
    犯意，於民國97年12月10日前某日，在不詳地點，將其申辦
    之臺灣新光商業銀行東臺南分行（下簡稱新光銀行）帳號
    0000000000000號帳戶（下簡稱系爭帳戶）之存摺、提款卡
    及密碼等物，交付真實姓名年籍不詳之成年人，由該成年人
    提供予其所屬之詐騙集團成員使用，而以此方法幫助他人從
    事犯罪。嗣該詐騙集團成員遂共同基於意圖為自己不法所有
    之犯意聯絡，於97年12月間某日撥打電話予丙○○，佯稱其
    中獎云云，使丙○○陷於錯誤，於97年12月10日上午11時30
    分許，匯款新台幣（下同）8萬元至系爭帳戶內。嗣丙○○
    察覺有異而報警處理，始為警循線查獲上情。
二、案經台南市警察局第一分局報請臺灣台南地方法院檢察署檢
    察官偵查起訴。
    理  由
一、訊據被告乙○○矢口否認有何幫助詐欺取財之犯行，辯稱：
    系爭帳戶係伊申辦後，供伊姐辦理信貸及提供給小舅子鍾宇
    興使用，嗣渠等於96年7月間將系爭帳戶資料交還予伊後，
    就不再使用，直至97年12月初，伊尚有一筆信用卡費用要繳
    納，伊要用該本子辦理轉帳繳款，故伊大約於97年12月7日
    左右將該帳戶從家中攜出以便瞭解帳戶餘額是否足夠，嗣後
    伊刷完本子發覺錢不夠要辦理轉帳時，因伊上班時間快到，
    就沒有去辦，而當時快過年，工作較多，也就沒時間去處理
    ，就一直放在汽車之手套箱內，直到97年12月11日銀行通知
    伊上開帳戶已遭凍結列為警示帳戶，伊才發現伊所有汽車前
    座乘客之車門有被撬開痕跡以及置放於手套箱內之存摺、提
    款卡等物遭竊，伊遂於翌日向第一分局莊敬派出所報案，但
    警員僅要伊回去等候通知，就不了了之。故該銀行帳戶存摺
    、提款卡等物實係遭人竊取，絕非伊主動交付予他人使用等
    語。本院查：
（一）系爭帳戶係被告乙○○於91年9月26日申請開立，有臺灣
      新光銀行東臺南分行98年1月8日新光銀東台南字第9800 4
      號函暨所附乙○○開戶基本資料及開戶迄今之往來交易明
      細表在卷可稽（見警卷第9頁至第34頁），且被告於本院
      審理時亦自承系爭帳戶於96年7月間至97年12月間確為伊
      所持有等語；又被害人丙○○遭詐欺集團詐騙，誤以為其
      中獎，必須交付款項以繳付手續費等相關費用，乃依指示
      ，於97年12月10日上午11時30分許，匯款80,000元至系爭
      帳戶內等情，亦經證人即被害人丙○○於警詢時陳述綦詳
      （見警卷第6至7頁），並有臺灣新光銀行上開函文及附件
      、帳號0000000000000號帳戶交易明細表及存入憑條各一
      份（見警卷第8頁、第32頁）、高雄縣政府警察局岡山分
      局橋頭分駐所受理刑事案件報案三聯單（見警卷第36頁）
      存卷可佐，是系爭帳戶既原確係被告乙○○所持用，嗣遭
      詐欺集團成員持以作為遂行詐欺取財犯行之工具，則依通
      常經驗法則，前揭事實已足推定詐欺集團所取得之系爭帳
      戶，乃被告基於處分權人之資格所交付者。
（二）雖被告於偵審程序中另以系爭帳戶於伊持有當中遭人撬開
      車門竊取存摺及提款卡等物而喪失持有關係，待伊發覺失
      竊後隨即向警方報案，故伊絕非主動提供帳戶資料供詐欺
      集團成員使用等語置辯，依此，被告既以主張此積極事實
      或變態事實之方式欲推翻前揭推定，則被告即應就此項事
      實之存在，指出有利之證明方法，否則何以逕自否定前揭
      通常經驗法則之推定。經查：
     1、被告自陳：系爭帳戶係伊開戶後就交給姊姊及小舅子鍾
        宇興使用，嗣於96年7月間取回後即不曾使用，直至97
        年12月間姊姊通知有筆信用卡款要繳付，需要伊辦理轉
        帳繳款，伊才於97年12月7或8日去刷本子，以便瞭解帳
        戶內是否有足夠款項可供轉帳，所以系爭帳戶存摺、提
        款卡等物原本放在家中，直至刷本子當日才攜出至車上
        ，待刷完本子後，又放回車內手套箱，嗣後工作一忙，
        沒空至銀行辦理轉帳手續，所以一直放在車內等語。惟
        查，依被告所述情節，如已有信用卡款需要自金融機構
        之帳戶內轉帳付款，其前提必先該帳戶所屬之金融機構
        與該信用卡發卡公司間早已達成轉帳撥款之約定，故只
        要轉帳撥款時間一到，約定之帳戶內有足夠存款，金融
        機構便依照約定將信用卡款撥付至信用卡發卡公司處，
        因此帳戶持有人只需於撥款期限前，確定帳戶內有足夠
        存款得以扣款即足，此亦即信用卡發卡公司所寄交之對
        帳單上一般都會註明請帳戶持有人於扣款期日前，確定
        該帳戶是否有足夠款項得以扣款，以免衍生不必要之循
        環利息及違約金等費用，而此應即是被告所以刷本子、
        查帳戶餘額之緣故。然經本院向系爭帳戶所屬之新光銀
        行東台南分行查詢系爭帳戶於97年12月前是否有申請辦
        理信用卡自動扣繳手續，經該行承辦員謝惠如答覆稱：
        系爭帳戶未曾申請辦理信用卡自動扣繳手續等語，有本
        院98年7月20日電話記錄表一份在卷可稽，則被告既未
        曾就系爭帳戶辦理信用卡自動扣繳手續，又有何刷本子
        查餘額之必要？反之，如認被告既從未辦理轉帳自動扣
        繳手續，當時正欲初次辦理轉帳扣繳手續，更無刷本子
        之需要，蓋初次辦理轉帳扣繳手續，僅需至該金融機構
        填寫申請書臨櫃辦理，縱使該帳戶內均無任何存款亦無
        妨礙其申請手續，因一般自申請人提出申請，直至帳戶
        所屬金融機構與信用卡發卡公司達成扣款約定，至少需
        要45日以上之工作天，所以一旦該帳戶達成扣款約定，
        通常已是下一期或下下期之信用卡款才能自動扣款，則
        被告未辦理自動轉帳扣款前去刷本子查餘額之舉措，至
        此更顯突兀。再者，被告既稱伊係為刷本子或辦理轉帳
        所需而攜出系爭帳戶存摺等物至其車上，則於被告未曾
        辦理轉帳自動扣繳之情況下，所需物品亦僅存摺、印章
        即足，根本無庸攜帶提款卡等物；反之，被告如純係利
        用ATM轉帳付款，ATM本身也有查詢帳戶餘額功能，此為
        眾所周知之事實，又何需攜帶存摺、印章等物外出，是
        其前揭陳稱將系爭帳戶資料置放於車內情節要難取信。
        乃被告於97年12月7或8日自家中攜出系爭帳戶之存摺、
        提款卡、密碼、印章等完整資料後不久，即於97年12
        月10日經詐騙集團使用供作被害人匯款之工具，則被告
        攜出系爭帳戶存摺等物之目的，實是欲蓋彌彰。
     2、其次，被告於警詢時供稱：伊除系爭帳戶外，另有郵局
        、富邦、玉山等四間銀行帳戶等語（見警卷第3頁），
        嗣於檢察官偵訊時亦稱：郵局、玉山、台北富邦三家銀
        行提款卡密碼都設一樣為681027，而681027是伊生日，
        至於系爭帳戶本來借給伊姐使用，已經拿回來多年，拿
        回來時有更改為自己的密碼（即681027生日號碼），很
        久沒使用，伊怕忘記，所以才會寫在小紙條上等語（見
        偵查卷第4頁），是被告既以自己之出生日期作為設定
        提款卡密碼之基礎，其目的即在方便記憶，且每張金融
        機構帳戶提款卡之密碼均以相同之基礎作設定，益徵其
        目的在求記憶上之便利性。可見被告對其金融機構帳戶
        提款卡之密碼亦知之甚明，則何以被告仍須費時耗力，
        將其已知之甚明且記憶上不具任何困難性之密碼，註記
        於小紙條上，再將小紙條與帳戶置於同處？乃辯護人另
        辯稱因被告有多張提款卡，怕遺忘所以才寫在紙條上云
        云，惟被告如連自己生日都難以記住，且存摺未必每次
        均與提款卡一同攜出，何以為何不將密碼直接註記在提
        款卡上，而是將密碼註記紙條放入存摺內頁？是被告所
        辯顯有違常理，應係卸責之詞，不足採信。
     3、雖被告復辯稱：因伊刷完本子後，因上班時間快到，所
        以沒空去銀行辦理轉帳手續，之後也因工作忙碌，一直
        沒空辦理，直至新光銀行於97年12月11日通知伊系爭帳
        戶被列為警示帳戶後，伊才發現伊所有車輛之前座車門
        有被撬開痕跡，伊隨即於翌日（12日）向莊敬派出所報
        案，但值班員警郭志裕僅簡單告知要伊先回家，等候接
        獲通知再來說明，故伊所有系爭帳戶資料實係遭竊等語
        ，並提出車門門鎖照片二張（見本院卷第21頁），及聲
        請訊問證人郭志裕等情。然查，被告本身職業即為汽車
        修護工（見警卷第1頁），對車輛外觀改變情節，本較
        一般民眾具有更高度之注意力及觀察力，又何況是自己
        所有之車輛。況且有能力撬開車門鎖，也就有能力竊取
        該車輛以便勒贖或變賣，又何以僅搜刮車內物品，且僅
        僅拿取放置在手套箱內之系爭帳戶存摺及提款卡二物後
        ，即分文不取？（一般車內通常會放置一些零錢、行照
        、衣物或回數票等物，且車子如為特定人向來使用，車
        內物品如有遭人移動，也很容易察覺。且竊賊開啟車鎖
        而無意竊車，僅欲搜刮車內財物者，其通常先自車外大
        致巡視觀察車內有無值錢物品後，始開鎖或逕自破壞車
        窗入內行竊，今被告如係將系爭帳戶資料放在手套箱內
        ，車內有無其他值錢物品遺失或被移動處所，竊賊又何
        以甘冒遭人撞見撬開門鎖失風被逮風險，進一步去搜刮
        自外觀上已無任何值錢物品之車輛？）更無論車輛果真
        遭人入內搜刮物品，何以向來僅被告一人使用該車之情
        況下，被告竟能毫無知覺車內有任何物品減少或被移動
        痕跡，直至新光銀行以文書通知其帳戶被列為警示帳戶
        後才突然發現車內曾遭洗劫？再者，警局並無下班時間
        ，一天24小時均隨時受理民眾報案，若被告果真於97年
        12月11日即發現車輛遭洗劫，此一大事理應立即報案處
        理，並保全相關證據（例如存摺資料係放於手套箱內，
        被竊後被告既從未開啟該手套箱，則其車內理應留有相
        當之竊賊指紋等是）等候警員勘驗偵辦，但被告卻自陳
        其係翌日自己上班期間始行報案，顯見被告未曾重視此
        事，且經本院函詢台南市第一分局當日有無受理民眾即
        被告之竊盜報案時，亦經該局查覆當日未曾受理被告之
        報案等語，有該局98年6月3日南市警一刑字第09841206
        380號函在卷可證（見本院卷第24至26頁），雖被告於
        本院審理時進而要求傳訊當時值班員警郭志裕以便對質
        云云，惟查，一般民眾至警局報案，為求徵信，通常會
        要求警局開立報案三聯單，以免警員之姑息或吃案，此
        已為通常之常識，更何況汽車竊盜非無任何證據可得調
        查，諸如調取車輛停放路口之監視錄影帶、勘驗車內遺
        留指紋等情，此等均可要求警員蒐證，然被告既未能提
        出其有報案之三聯單資料，亦未請求警員調查任何證據
        ，僅因其系爭帳戶被列為警示帳戶，懷疑車輛遭洗劫故
        前去報案，並於警員要其先回去等候通知就逕自返回住
        處不再過問，則縱認其確有於97年12月12日前去莊敬派
        出所報案，其所陳述及警員之認知，至多僅係報備性質
        ，不能稱為報案，更無論被告若果真有於97年12月12日
        至警局報案之事實，亦與其所有系爭帳戶業遭詐騙集團
        利用，並完成其工具性目的之事實，顯無任何關連，是
        其聲請傳訊警員郭志裕一節，自無必要，併此敘明。
     4、再者，如詐欺集團以他人帳戶供作款項出入之帳戶，而
        未事先取得該帳戶所有人之同意使用，一旦帳戶所有人
        掛失，被害人匯入之款項即遭凍結無法提領，帳戶所有
        人反可輕易辦理補發存簿、變更印鑑、密碼，將款項提
        領一空，詐欺集團豈非費而不惠，該詐欺取財集團焉有
        可能冒此風險之理？且本件茍如被告所辯，上開帳戶係
        其欲持以辦理信用卡款轉帳期間遺失，被告理應於繳款
        期限內有迅速辦理之需求，將帳戶放置於車內手套箱亦
        非被告放置該項物品之常態，則詐欺集團如知悉該帳戶
        資料係竊盜取得，根本無法知悉帳戶所有人會於何時辦
        理掛失，且一旦帳戶辦理掛失，車手前去提領款項時，
        亦等同自投羅網，是被害人匯入之款項能否可順利提領
        ，如處於不確定之狀態，此絕非詐欺集團所願意費事從
        事者，是被告前揭遺失辯解，顯與常情不合。
      綜此，被告辯稱系爭帳戶係其持有當中遭人行竊而遺失云
      云，顯無足取，亦不足以推翻前揭經驗法則之推定，依此
      ，仍堪信被告系爭帳戶，應係被告提供予姓名年籍不詳之
      詐欺集團之成年成員使用。
（三）又按金融機構開設存款帳戶，原係針對個人社會信用而予
      以資金流通，具有強烈之屬人性，而金融帳戶為個人理財
      之工具，於金融機構申請開設存款帳戶並無任何特殊之資
      格限制，一般民眾皆可利用存入最低開戶金額之方式，任
      意在金融機構申請開設存款帳戶，且一人並可於不同之金
      融機構申請多數之存款帳戶使用，尚無任何困難，此乃眾
      所周知之事實，被告為有社會工作經驗之人，對此應有所
      認知，倘無正當理由使用他人提供之帳戶，客觀上自可預
      見其目的係供為某筆資金之存入，後再行領出之用，且該
      筆資金之存入及提領過程係有意隱瞞其流程及行為人身分
      曝光之用意，一般人本於一般認知能力應均易於瞭解。是
      依一般人之社會生活經驗，若見他人不以自己名義申請帳
      戶，反而向人收集存款帳戶為不明用途使用或流通，衡情
      對於該等帳戶可能供詐欺之不法目的使用，當有合理之預
      期，況且利用不相識之人之帳戶從事詐欺之用，早為傳播
      媒體廣為報導，被告為已成年，有社會經驗之人，其應可
      預見交付自己名義之帳戶存摺、金融卡（含密碼）等帳戶
      資料予姓名年籍不詳之成年人，誠有幫助從事詐欺取財犯
      行之人利用該帳戶作為實施犯罪之可能，但其仍將其帳戶
      資料交付予該姓名年籍不詳之人，以致自己完全無法了解
      、控制其帳戶資料之使用方法及流向，故被告應具有縱他
      人利用該帳戶供實施詐欺取財犯罪之用，亦不違背其本意
      之幫助犯意甚明。
（四）綜上論述，被告上開所辯，顯係卸責之詞，洵無可採。本
      案事證明確，被告幫助詐欺取財犯行，堪以認定，自應依
      法論科。
二、被告乙○○基於幫助他人犯罪之意思，將其所有之系爭帳戶
    存摺、金融卡（含密碼）交付予姓名年籍不詳之成年人，致
    詐騙集團成員得以利用被告之幫助，使被害人丙○○在遭該
    詐騙集團成員施用詐術後而陷於錯誤，因而轉帳至被告所提
    供之系爭帳戶，是被告係參與詐欺罪構成要件以外之行為，
    應認其所為係幫助犯而非正犯行為，故核被告所為，係犯刑
    法第30條第1項、第339條第1項幫助詐欺取財罪。被告幫助
    他人犯罪，為從犯，爰依刑法第30條第2項規定，減輕其刑
    。且詐欺集團成員間有犯意之聯絡與行為之分擔，均為共同
    正犯。原審以被告罪證明確，依刑事訴訟法第449條第1項前
    段、第454條第2項，刑法第30條、第28條、第339條第1項、
    第41條第1項前段及刑法施行法第1條之1，量處有期徒刑三
    月，並諭知易科罰金之折算標準，認事用法俱無不合，量刑
    亦稱妥適。被告猶執前詞，上訴否認犯罪，並指摘原判決不
    當，為無理由，應予駁回。
三、據上論斷，依刑事訴訟法第455條之1第1項、第3項、第368
    條，判決如主文。
本案經檢察官甲○○到庭執行職務。
中    華    民    國    98    年    7     月    29    日
              刑事第十五庭  審判長  法  官  陳顯榮
                                    法  官  盧鳳田
                                    法  官  林彥君
以上正本證明與原本無異。
不得上訴。
                                    書記官  莊淑雅
中    華    民    國    98    年    7     月    29    日


司法院資訊處製作；財團法人民間司法改革基金會備份。
